臺灣嘉義地方法院民事判決　九十年度訴字第一○○三號
　　原　　　告　乙○○
　　被　　　告　甲○○
右當事人間請求損害賠償事件，本院判決如左：
　　主　　文
被告應給付原告新台幣貳拾陸萬陸仟捌佰柒拾捌元，及自民國九十一年六月一日起迄
清償日止，按年息百分之五計算之利息。
原告其餘之訴駁回。
訴訟費用由被告負擔四分之一，餘由原告負擔。
本判決第一項於原告以新台幣捌萬捌仟玖佰伍拾玖元為被告供擔保後，得假執行，但
被告如於假執行程序實施前預供擔保新台幣貳拾陸萬陸仟捌佰柒拾捌元則得免為假執
行。
原告其餘假執行之聲請駁回。
    事    實
甲、原告方面：
一、聲明：被告應給付原告新台幣（下同）一百零五萬四千五百三十七元及自起訴狀
    繕本送達被告之翌日即民國九十一年六月一日起迄清償日止按年息百分之五計算
    之利息，並願供擔保請准宣告假執行。
二、陳述：
（一）、原告所有坐落於嘉義縣鹿草鄉○○段二之一地號土地（地目建，使用地類別
        乙種建築用地，面積一六二平方公尺，以下簡稱系爭土地）與被告所有同段
        二之四地號土地相毗鄰，被告於八十六年五月間在其所有系爭地段二之四地
        號土地上興建三層樓房，原告知悉被告所興建之樓房已越界建築至系爭土地
        上，惟因原告未即時提出異議，致原告起訴請求被告拆屋還地乙案遭本院判
        決敗訴確定。
（二）、惟依民法七百九十六條但書規定，原告得請求被告購買越界部分土地，如有
        損害並得請求賠償。查本件經地政機關測量結果被告興建之地上物計越界占
        用系爭土地達十九平方公尺（占用位置、範圍如附圖所示甲部分），依當地
        市價每坪八萬五千元計算（一坪等於三點零五七九平方公尺），應為五十二
        萬八千一百四十元（原告僅請求四十八萬八千五百三十七元），又原告所有
        系爭土地遭被告越界建築，造成面臨道路之寬度縮小，影響整筆土地之經濟
        價值，減少之損害計有三十萬元。
（三）、又被告自八十六年五月間即占用系爭土地，原告因此當受有相當於租金之損
        害，查系爭土地每平方公尺市價為二萬八千元，被告占用之面積為十九平方
        公尺，計算至九十一年五月止被告計占用五年，以年租金百分之十計算，原
        告計受有二十六萬六千元之損害（28000×19×10％×5=266000）。
（四）、再歐亞不動產鑑定股份有限公司（以下簡稱歐亞公司）所為之鑑定價值過低
        ，應不足採信，蓋：
(1)、系爭土地前之一六三縣道業已拓寬，價格增值，絕非如公告地價所示之低價，又
    系爭土地原面臨道路寬十九點零六公尺，因遭被告越界建築致面臨道路寬度僅餘
    十六點八二公尺，相差二點二四公尺，原告本可興建二棟建物，然現今僅能興建
    一棟建物，土地減少之價值焉僅有五萬四千四百八十三元？
(2)、另歐亞公司鑑定報告第六頁第三項第二點關於土地調整過程所載ＡＢＤ鄰路面寬
    百分之九十九顯與事實不符，蓋系爭土地原本臨路寬度為十九點零六公尺，遭占
    用後僅餘十六點八二公尺，減少二點二四公尺，其調整之差異豈有可能僅為百分
    之一？且系爭土地形狀變成面小其調整之差異又豈僅為百分之二？發展潛力又為
    何未見調整其差異？
(3)、系爭土地面臨道路寬度為十八公尺，屬嘉義縣鹿草鄉內精華地，依鑑定報告所指
    案例一位於同鄉○○段重寮小段九五之二地號土地，使用分區為農業區○地○○
    ○路寬度為二十一公尺，每坪價格為八萬元，然查，重寮小段非屬嘉義縣鹿草鄉
    精華地區每坪價格即高達八萬元，然為何系爭土地每坪僅四萬二千元，其所為之
    鑑定顯屬偏低。
三、證據：提出本院九十年度嘉簡字第二四四號、九十年度簡上字第八三號判決書等
    為證。
乙、被告方面：
一、聲明：原告之訴及其假執行之聲請均駁回，如受不利判決願供擔保請准宣告免為
    假執行。
二、陳述：
（一）、系爭土地公告現值為每平方公尺二千五百元，原告主張每平方公尺為二萬八
        千元，實屬過高，且與市價不符，且被告占用系爭土地後，系爭土地臨路寬
        度縮小幅度實微乎其微，非如原告所主張受有如此鉅大之損害，抑且，原告
        既無買賣系爭土地之情事，自無價值減少之情，如何能謂受有損害。
（二）、又原告主張系爭土地原可興建二戶，如今僅能興建一戶，實與事實不符，蓋
        系爭土地坐落之村里興建標準為每戶四至五公尺，而系爭土地遭被告占用後
        ，原告仍可興建三戶，故原告所受之影響實相當有限。
（三）、再歐亞公司鑑定系爭土地每平方公尺為一萬零九百七十七元，明顯偏高，且
        系爭土地分割前臨路面寬為三十四公尺，嗣經分割增加同段二之四地號土地
        後，每宗土地（即系爭土地及同段二之四地號土地）臨路面寬應均為十七公
        尺，然歐亞公司鑑定系爭土地遭占用前臨路面寬應為十九點零六公尺，實與
        事實不符。
三、證據：提出土地登記謄本、地籍圖謄本及複丈成果圖等為證。
丙、本院依職權調閱本院九十年度嘉簡字第二四四號、九十年度簡上字第八三號拆屋
    還地卷證，並函請歐亞公司鑑定系爭土地被越界建築部分價值及系爭土地其餘相
    鄰土地因被越界建築所減損之價值。
    理　　由
一、按訴狀送達被告後不得將追加他訴，但經被告同意者，不在此限，又被告於訴之
    追加無異議而為本案之言詞辯論者，視為同意追加，民事訴訟法第二百五十五條
    第一項第一款、第二項分別定有明文，查本件原告原依民法第七百九十六條但書
    之規定，請求被告給付系爭土地被越界建築部分價值及系爭土地其餘相鄰土地因
    被越界建築所減損之價值合計七十八萬八千五百三十三元，嗣於九十一年六月二
    十八日追加援依不當得利法律關係，請求被告給付相當於租金之損害，因被告對
    於原告追加之訴並無異議，並就本案為言詞辯論，揆諸上開說明，視為同意追加
    ，應認原告追加之訴為合法，於此合先敘明。
二、原告主張兩造所有土地相毗鄰，被告於八十六年五月間在系爭地段二之四地號土
    地上興建三層樓房，並越界建築至原告所有系爭土地上，因原告未即時提出異議
    致原告向本院起訴請求被告拆屋還地乙案遭判決敗訴確定，爰依民法第七百九十
    六條但書及第一百七十九條之規定，請求被告購買系爭土地被越界建築部分與系
    爭土地因被越界建築所減損之價值，及原告因此所受相當於租金之損害，合計一
    百零五萬四千五百三十七元及自起訴狀繕本送達被告之翌日即九十一年六月一日
    起迄清償日止按年息百分之五計算之利息等語。
三、被告則以原告主張系爭土地每平方公尺為二萬八千元，實屬過高，且被告占用系
    爭土地後，系爭土地臨路寬度縮小幅度實微乎其微，抑且，原告既無買賣系爭土
    地之情事，如何能謂受有損害，再系爭土地遭被告占用後，原告仍可興建三戶，
    故原告所受之影響實相當有限等情詞資為辯解。
四、兩造不爭之事實：
（一）、系爭土地及系爭地段二之四地號土地，分別為原告及被告所有，且該二宗土
        地相毗鄰。
（二）、被告於八十六年五月間在其所有系爭地段二之四地號土地上興建三層樓房，
        並越界建築至原告所有系爭土地上，占用系爭土地面積十九平方公尺（占用
        位置、範圍如附圖所示甲部分）。
（三）、原告起訴請求被告拆除越界建築部分，經本院合議庭於九十年十月三十日以
        九十年度簡上字第八三號民事判決，以被告之占用行為合致民法第七百九十
        六條前段所定之要件，而判決原告敗訴確定。
（四）、上述兩造不爭之事實，業據原告提出本院九十年度嘉簡字第二四四號、九十
        年度簡上字第八三號判決書各乙紙，被告提出土地登記謄本、土地複丈成果
        圖各乙紙為證，並經本院調閱本院九十年度嘉簡字第二四四號、九十年度簡
        上字第八三號拆屋還地卷證核閱無訛，自堪信為真實。
五、按土地所有人建築房屋逾越疆界者，鄰地所有人如知其越界而不即提出異議，不
    得請求移去或變更其建築物。但得請求土地所有人，以相當之價額，購買越界部
    分之土地，如有損害，並得請求賠償，民法第七百九十六條定有明文。查本件原
    告既已不得請求被告移去或變更其建築物，則原告援依上開民法第七百九十六條
    但書之規定，請求被告以相當價額購買如附圖所示甲部分十九平方公尺土地，自
    難謂為無理，且系爭土地為被告占用後，面積減少十九平方公尺（原為一百六十
    二平方公尺，占用後餘一百四十三平方公尺），對系爭土地之整體利用及經濟價
    值，自難謂為無影響，準此，原告請求被告賠償系爭土地被占用後其餘相鄰土地
    減損之價值，於法自難謂不合，是被告辯稱，原告既無買賣系爭土地之情事，自
    無價值減少之情，如何能謂受有損害云云，應無足取。
六、經本院函請歐亞公司鑑定系爭土地被越界建築部分價值及系爭土地因被越界建築
    所減損價值，該公司於九十一年六月三日以九一歐嘉字第ＯＡ○一九號函附鑑定
    報告書回覆如下：
（一）關於系爭土地現況，經調查結果，系爭土地坐落於鄉鎮邊緣，土地利用現況百
      分之十五為空地，百分之三十五為建地，百分之五十為農地，系爭土地地形呈
      三角形，地勢平坦，目前編訂地目為鄉村區乙種建築用地，目前閒置中，尚未
      達充分利用等情況。又系爭土地附近不動產供需交易甚少，供需平衡，一般待
      售價與成交價之差距約為百分之十二至十八，屬開發中狀態，市場穩定性普通
      ，未來變動速度緩慢，惟仍可能會改變；而系爭土地與附近道路之條件尚稱優
      良，關於與車站距離、市中心、大眾運輸、產業運輸等交通條件堪稱尚可；公
      共設施方面，距離市場購物中心尚可，小學、中學之接近性屬優良，兒童遊憩
      設施、休閒設施、金融設施均屬中等尚可；自然環境條件亦尚可，面臨之一六
      三縣道寬為十五公尺。
（二）又以市場比較法推定系爭土地坐落地段之合理路線價，再依據面臨路面寬、臨
      路深度，土地形狀、發展潛力等因素加以修正，採取同一供需圈內之鄰近區域
      之類似地區，分區使用管制相同或相近，使用性質相同或相近之案例就各項影
      響地價因素之差異予以修正以推定估價標的之合理價值，所取案例一係坐落於
      嘉義縣廘草鄉○○段重寮小段九五之二地號，地坪三九點零二坪，使用分區為
      農業區○地○○○路二十一公尺，成交價為三百一十二萬一千六百元，土地單
      價為每坪八萬元；案例二坐落於嘉義縣廘草鄉○○段五六之二十地號，地坪四
      十五點三坪，建坪為三十一點七坪，屋齡十七年，使用分區住○區○○路十二
      公尺，結構層數為ＲＢ２Ｆ，待售價為三百八十萬元，二樓建物重置成本每坪
      三萬元，土地單價為每坪五萬八千三百七十四元；案例三坐落於嘉義縣廘草鄉
      ○○段五二二之三地號，地坪二十坪，建坪五十坪，屋齡約八年，使用分區為
      住宅區○○路六公尺，結構層數為ＲＣ４Ｆ，拍定價為二百三十二萬元，四樓
      建物重置成本為每坪三萬五千元，土地單價為每坪二萬四千五百七十元，依據
      上開所選取三案例就比較案例價格、調查日期、個別因素、區域因素、交易因
      素、期日修正、視算價格、加權試算後，經推定勘估標的比較價格為每坪四萬
      二千四百二十三元。
（三）再依據上開合理路線價就系爭土地依據臨路面寬、臨路深度、宗地形狀、發展
      潛力作成評估，則被告占用系爭土地如附圖所示甲部分土地價額為：土地面積
      十九平方公尺，面臨路寬約二點二四公尺，臨路深度約十七公尺，原土地面積
      為一百六十二平方公尺，原臨路面寬則係十九點零六公尺，臨路深度則為十七
      公尺，路線價應為每平方公尺一萬二千七百零五元，經過調整修正後土地單價
      （參酌臨路面寬、臨路深度、土地形狀及發展潛力等因素）應為每平方公尺一
      萬零九百七十七元，如附圖所示甲部分土地共十九平方公尺，推估價值應為二
      十萬八千五百六十五元。
（四）關於系爭土地因減少被告所占用如附圖所示甲部分土地後，整體土地減少價額
      為：系爭土地臨路面寬原為十九點零六公尺減少為十六點八二公尺，臨路深度
      則未改變，土地總面積則自一百六十二平方公尺減為一百四十三平方公尺，而
      依據系爭土地坐落之路線價格，再按其坐落之臨路面寬、臨路深度、土地形狀
      、發展潛力之調整，認每平方公尺單價於遭被告占有前每平方公尺為一萬零九
      百七十七元，占用後則減為一萬零五百九十六元，再乘以剩餘之土地面積一百
      四十三平方公尺，總計系爭土地因遭被告占用所生減少價額之損害，應為五萬
      四千四百八十三元。
（五）綜上鑑定結果，本院認該鑑定報告所採取之取樣堪稱公允，所考量參數之取捨
      亦尚合理，其鑑定結果，應足堪採信。
七、至原告固主張：(1)、系爭土地原面臨道路寬十九點零六公尺，因遭被告越界建築
    致面臨道路寬度僅餘十六點八二公尺，相差二點二四公尺，原告原可興建二棟建
    物，然現今僅能興建一棟建物，減少土地之價值豈僅有五萬四千四百八十三元？
    (2)、又系爭土地原本鄰路寬度為十九點零六公尺，遭占用後僅餘十六點八二公尺
    ，減少二點二四公尺，其調整之差異豈有可能僅為百分之一？且土地形狀變成面
    小其調整之差異又豈僅為百分之二？發展潛力又為何未見調整其差異？(3)、系爭
    土地面臨道路寬度為十八公尺，屬嘉義縣鹿草鄉內精華地，依鑑定報告所指案例
    一位於同鄉○○段重寮小段九五之二地號土地，使用分區為農業區○地○○○路
    寬度為二十一公尺，每坪價格為八萬元，然查，重寮小段非屬嘉義縣鹿草鄉精華
    地每坪價格即高達八萬元，為何原告所有土地每坪僅四萬二千元，顯然偏低，被
    告則辯稱，歐亞公司鑑定系爭土地每平方公尺為一萬零九百七十七元，明顯過高
    ，且系爭土地分割前臨路面寬為三十四公尺，嗣經分割增加同段二之四地號土地
    ，每宗土地臨路面寬應均為十七公尺，然歐亞公司鑑定系爭土地臨路面寬原為十
    九點零六公尺，實與事實不符，而均認歐亞公司之鑑定報告不足採信云云。
八、惟查，鑑定人林敬清於本院九十一年九月二十三日審理時結稱，以經驗值觀之，
    面寬四公尺以上即可興建房屋，且占用前後面寬度僅差二公尺餘，故系爭土地仍
    可興建房屋，又評估土地價值係以整體因素加以考量，而非以臨路面寬單一考量
    為惟一憑據，是系爭土地經被告占用後，臨路面寬固減少二點二四公尺，然其差
    異性仍不甚大，再系爭土地占用前及占用後形狀均為三角形，被告占用之部分亦
    係三角形，而非平形，占用之後對系爭土地之宗地深度（均為十七公尺）影響亦
    不大，職故鑑定時衡量相關因素，經評估結果差異性並不甚大，況案例一坐落於
　　嘉義縣鹿草鄉○○段重寮小段九五之二地號該宗土地，使用分區固為農業區，然
　　為建地目可以建築，與一般建地無異，臨路二十一公尺，且該宗土地臨近鄉街中
　　心，其地價自比較高昂，再者，系爭土地臨路面寬原為十九點零六公尺，係依照
　　嘉義縣水上地政事務所九十年四月二十四日複丈成果圖依比例尺計算得出，且該
　　複丈成果圖係兩造於九十年四月二十四日到場指界測繪，有本院嘉義簡易庭九十
　　年度嘉簡字第二四四號拆屋還地事件九十年四月二十四日勘驗筆錄乙紙在卷可稽
　　，足見，兩造所指諸點，應無足採。
九、又民法第七百九十六條前段之立法意旨，厥在使房屋不因越界而被拆除，有害社
    會經濟，而非在使鄰地所有人之土地，任由土地所有人無償使用，致有失公平，
    準此以觀，於被告購買系爭土地如附圖所示甲部分之前，原告本於民法第一百七
    十九條不當得利之法律關係，請求被告賠償相當於租金之損害，自難謂為無理，
    按城市地方房屋之租金，以不超過土地及建築改良物「申報總價」年息百分之十
    為限，又土地法第九十七條之規定，於租用基地建築房屋準用之，土地法第九十
    七條第一項、第一百零五條分別定有明文，故原告認計算相當於租金之損害，應
    以市價每平方公尺二萬八千元為基準，於法難謂無間，應不足取，查系爭土地八
    十九年七月之申報地價為每平方公尺五百零四元，有系爭土地土地登記謄本乙紙
    在卷足憑，被告占用系爭土地之價值為九千五百七十六元（19×504=9576），本
    院審酌系爭土地坐落於鄉鎮邊緣，面臨十五公尺道路，道路條件良、交通條件可
    、無潛在惡害及嫌惡設施、地形近似三角形，地勢平坦，有歐亞公司九十一年六
    月三日九一歐嘉字第ＯＡ○一九號函附鑑定報告書乙份在卷可稽，認被告賠償相
    當於租金之損害應以土地申報總價年息百分之八為當，即請求被告按年給付七百
    六十六元（19元平方公尺×504×8/100  =766元），應難認為無理，次查，被告
    自八十六年五月即已占用系爭土地，從而，原告請求被告賠償自八十六年六月起
    迄九十一年五月止，該五年期間相當於租金之損害三千八百三十元（766×5=383
    0)，應認為有理由。
十、綜上所述，原告本於民法第七百九十六條但書及同法第一百七十九條之規定，請
    求被告給付二十六萬六千八百七十八元（系爭土地被越界建築之價值208565＋系
    爭土地因被越界建築所減損價值54483＋相當於租金之損害3830=266878），為有
    理由，其逾此部分之請求，為無理由，應予駁回。
十一、本判決原告勝訴部分，兩造陳明願供擔保請准宣告假執行及免為假執行，經核
      於法並無不合，爰分別酌定相當之擔保金額，予以准許，至原告請求被告給付
      超過二十六萬六千八百七十八元該部分，既經駁回，該部分假執行之聲請亦失
      所附麗，應予駁回。
十二、本件事證已臻明確，兩造其餘主張或其他攻擊防禦方法，核與本件判決結果不
      生影響，爰不一一論述，併此敘明。
十三、據上論結，本件原告之訴為一部有理由，一部無理由，依民事訴訟法第七十九
      條但書、第三百九十條第二項、第三百九十二條，判決如主文。
中　　　華　　　民　　　國　　九十一　　年　　　十　　　月　　　七　　　日
~B臺灣嘉義地方法院民事第一庭
~B　　法　官　林信旭
右為正本係照原本作成
如對本判決上訴須於判決送達後廿日內向本院提出上訴狀
中　　　華　　　民　　　國　　九十一　　年　　　十　　　月　　　七　　　日
~B　　書記官　侯學義
